最　高　行　政　法　院　判　決
　　　　　　　　　　　　　94年度判字第01577號
上　訴　人　乙○○
被 上訴 人　財政部台北市國稅局
代　表　人　甲○○
上列當事人間因綜合所得稅事件，上訴人對於中華民國93年4月8
日臺北高等行政法院91年度訴字第4654號判決，提起上訴。本院
判決如下：
　　主  文
上訴駁回。
上訴審訴訟費用由上訴人負擔。
    理  由
一、本件被上訴人以上訴人及配偶81年度有薪資、利息所得總額
    新台幣（下同）2,382,369元，含得自洲玉企業有限公司（
    下稱洲玉公司）利息所得2,258,400元，已超過當年度規定
    免稅額及標準扣除額之合計數，未依規定自行辦理綜合所得
    稅結算申報，經被上訴人核定補徵綜合所得稅416,570元，
    並依所得稅法第110條第2項規定，處罰鍰403,900元。上訴
    人主張未收到洲玉公司之利息所得2,258,400元，申請復查
    未獲變更，訴經財政部85年9月9日台財訴000000000號訴願
    決定（下稱第一次訴願決定）將原處分撤銷，被上訴人重核
    復查維持原核定，上訴人復提起訴願，經財政部86年12月15
    日台財訴第000000000號訴願決定（下稱第二次訴願決定）
    將原處分撤銷。被上訴人重核復查決定維持原核定，上訴人
    再提起訴願，經財政部87年12月14日台財訴第000000000號
    訴願決定（下稱第三次訴願決定）將原處分撤銷，被上訴人
    第三次重核仍維持原核定，上訴人提起訴願，遭決定駁回，
    遂提起行政訴訟。
二、上訴人起訴主張：(一)被上訴人依據檢舉書所稱及提供由吳銘
    聲開立，經彭瑞彰背書之支票3紙，面額各250,000元，（票
    號AB0000000號，兌領人鄭博仁；票號AB0000000號，兌領人
    鄭凱中；票號AB0000000號，兌領人鄭凱中。）以及收據乙
    紙，作為核課之證據。前開收據亦已載明上訴人收到彭瑞彰
    交付洲玉公司81年3月至8月之利息，其支票為發票日81年5
    月10日，號碼0000000，面額258,400元；發票日81年4月30
    日，號碼0000000，面額250,000元；發票日81年5月30日，
    號碼0000000，面額250,000元；發票日81年6月30日，號碼
    0000000，面額250,000元；發票日81年7月30日，號碼0000
    000，面額250,000元；發票日81年8月30日，號碼0000000，
    面額250,000元；以上金額合計2,258,400元。(二)改制前行政
    法院39年判字第2號判例亦指明當事人主張事實，須負舉證
    責任，倘所提出之證據，不足為其主張之證明，自不能認其
    主張之事實為真實。因此行政官署對於人民之處分，必須確
    實證明其違法之事實，倘不能證明違法事實之存在，其處分
    即不能認為合法。又改制前行政法院71年度判字694號、72
    年度判字第553號、74年度判字第690、2013號判決亦闡示認
    定違章事實之證據，須系爭違章事實有相當之證明力，不能
    單憑推測臆斷而為認定，從而，被上訴人認定上訴人之違章
    漏稅事實，自應負舉證責任。(三)本件果如檢舉人所稱其向上
    訴人借款數額為4,000,000元，自81年1月16日至81年8月30
    日約8個月期間共給付上訴人利息2,258,400元，則本件借款
    之年利率達85％。又依重核復查決定所述，檢舉書稱利息為
    月息6分，則年利率達72％，為當時一般放款利率之8倍至9
    倍，殆無可能。縱本件利息為月息6分，則每月利息應為240
    ,000元，惟原處分據以課稅之支票，其面額均為250,000元
    ，二者不符。再者，檢舉內容稱洲玉公司向上訴人借款並給
    付上訴人利息，惟債務人既屬公司，應有依商業會計法及有
    關稅法所設置之帳簿憑證記載詳細之借支及給付利息情形，
    並依法辦理所得稅扣繳，否則自不能任意指摘上訴人有收取
    利息及違章漏稅之情事。且借款所付利息，其支付時間及數
    額應具規則性，本件原處分所依據之支票到期日及金額，並
    無一定規則，足證上開支票非為給付依本金而生之利息。是
    該檢舉內容顯有不實，原處分、復查決定及訴願決定據以核
    定，即有違誤。(四)上訴人並未收到前開支票，被上訴人應向
    洲玉公司及有關銀行查明是否開立各該支票，各該支票是否
    由洲玉公司交上訴人收受提領？有無兌現？並敘明本金、利
    率若干及該期間所生利息，以證明上訴人收受系爭利息。又
    財政部前多次訴願決定撤銷原處分，請被上訴人重核課稅事
    實，被上訴人均未查明，其重核復查決定於法不合，為此，
    訴請將訴願決定及原處分均撤銷。
    被上訴人則以：(一)利息所得部分：1.本件上訴人經人檢舉於
    81年間有取自洲玉公司之利息收入，上訴人對其曾借款予該
    公司之事實並未予否認，且有臺灣板橋地方法院82年度易字
    第3235號判決及他項權利證明書等資料可稽。又上訴人於88
    年12月20日表示系爭3張支票金額係上訴人之子鄭博仁、鄭
    凱中兩人透過上訴人，於78年3月30日及80年4月17日共提領
    65萬元借與彭瑞彰，嗣於81年1月16日、81年1月22日及81年
    2月28日彭瑞彰提供吳銘聲開立，其背書之系爭3紙支票還款
    ，是該3紙系爭票據金額，係上訴人之二子與彭瑞彰之借貸
    ，故由上訴人之子兌領，與上訴人無關。惟其僅提示鄭博仁
    之存摺，未提示其他相關證明文件供查，是其主張，尚不足
    採。上訴人未能說明系爭支票因何關係由其子取得，檢舉人
    所稱該3張支票及由上訴人書立之收據所載利息係支付上訴
    人，自堪採信。上訴人收受上開支票，再交由其子兌領，其
    與洲玉公司彼此間又有借款關係，既對洲玉公司收取款項，
    又未能舉證說明該款項用途，則被上訴人依債務人指稱為利
    息，認定為當年度上訴人之利息收入，尚非出於臆測，與改
    制前行政法院39年判字第2號判例意旨無違。上訴人如未提
    出反證，被上訴人自無庸再進一步舉證證明該款項為期間之
    利息、利率及本金為何等事項。上訴人所引前行政法院71、
    72、74年度號等判決與本件案情有間，且未採為判例，無從
    援用。2.至上訴人稱借款予洲玉公司之本金僅4,000,000元
    ，如以被上訴人重核決定之利息收入2,258,400元，利率高
    達一般放款利率之8倍至9倍，顯失合理云云。惟上訴人與洲
    玉公司間之借款不以抵押權設定契約書為唯一依據，於未設
    定抵押權之情形亦可能有其他借款，上訴人一直未能提出事
    證說明其自洲玉公司取得之上開款項究為何事由，空言非利
    息收入，自無足採。被上訴人原核定依據檢舉人所稱洲玉公
    司以月息6分、本金4,000,000元向上訴人借款及提供吳銘聲
    開立，彭瑞彰背書之3紙支票，金額分別為250,000元，核定
    上開支票為利息款，且上訴人書立之收據亦明載81年3至8月
    利息─每個月250,000元，其既未能提出反證證明非屬利息
    所得，被上訴人據此核課其利息所得，尚無違誤。(二)罰鍰部
    分：本件上訴人81年度有薪資及系爭利息所得計2,382,369
    元，未依所得稅法第71條規定自行辦理綜合所得結算申報，
    違章事證明確，原處分除向上訴人補徵應納稅額416,570元
    外，並按有無扣繳憑單分別處0.4倍及1倍之罰鍰計403,900
    元，尚無不合等語，資為抗辯。
三、原審斟酌全辯論意旨及調查證據之結果，以：(一)按「個人之
    綜合所得總額，以其全年左列各類所得合併計算之：…第四
    類：利息所得：凡公債、公司債、各種短期票券、存款及其
    他貸出款項利息之所得…」「納稅義務人之配偶及合於第17
    條規定得申報減除扶養親屬免稅額之受扶養親屬，有前條各
    類所得者，應由納稅義務人合併報繳。」「納稅義務人未依
    本法規定自行辦理結算申報，而經稽徵機關調查，發現有依
    本法規定課稅之所得額者，除依法核定補徵應納稅額外，應
    照補徵稅額，處3倍以下之罰鍰。」為所得稅法第14條第1項
    第4類、第15條第1項及第110條第2項所明定。又個人綜合所
    得稅之課徵，係以收付實現為原則，有利息約定之借款，稅
    務機關對債權人固可作有按時收取利息之推定，不必舉証，
    惟債權人苟能舉反證推翻其所已按時收取利息之推定，稅捐
    機關如仍認債權人已收取利息，即應負舉證責任。(二)經查，
    上訴人經人檢舉其81年間有取自洲玉公司之利息收入，上訴
    人對其曾借款予該公司之事實並無爭執，並有檢舉書、台灣
    板橋地方法院82年度易字第3235號判決及他項權利證明書等
    影本在卷可稽，足認上訴人81年度對洲玉公司確有借款債權
    存在。(三)檢舉書稱洲玉公司以本金4,000,000元、月息6分向
    上訴人借款，而其所提供支付上訴人部分利息之由訴外人吳
    銘聲開立，彭瑞彰背書，票號AB0000000號、AB0000000號、
    AB0000000號，面額各為250,000元支票3紙，係分別由上訴
    人之子鄭博仁、鄭凱中兌領。又上訴人於81年3月21日出具
    之收據，亦載明其收到彭瑞彰交付洲玉公司81年3至8月利息
    ─台銀板橋分行發票日81年5月10日，票號0000000，面額
    258,400元；發票日81年4月30日，票號0000000，面額250,
    000元；發票日81年5月30日，票號0000000，面額250,000元
    ；發票日81年6月30日，票號0000000，面額250,000元；發
    票日81年7月30日，票號0000000，面額250,000元；發票日8
    1年8月30日，票號0000000，面額250,000元之支票6紙，是
    被上訴人認定上訴人收取洲玉公司之利息所得為2,258,400
    元，並非無據。(三)上訴人雖於88年12月20日提出補充說明，
    稱前開3張支票金額，為上訴人之子與彭瑞彰間之借貸還款
    ，故由上訴人之子兌領，與上訴人無關云云。惟其僅提示鄭
    博仁之存簿影本，並未提示相關證明文件，自不足以為其有
    利之證明。是上訴人未能說明上開支票3紙因何由其子取得
    ，檢舉人所稱該支票3紙係支付上訴人之利息，自堪採信。
    上訴人收取上開支票，再交由其親人兌領，上訴人與洲玉公
    司彼此間又有金錢借貸關係，既自債務人洲玉公司收取款項
    ，又未能舉證說明該款項用途，則被上訴人依檢舉人指稱為
    利息，連同上訴人出具承認收取利息之收據，認定為當年度
    上訴人之利息所得，尚難謂係出於推測臆斷。而上訴人如未
    提出反証，被上訴人自無庸再進一步舉證證明該款項為何期
    間之利息、利率及本金為何等事項，上訴人所指改制前行政
    法院71年度判字第694號、72年度判字第553號、74年度判字
    第690、2013號判決與本件案情有間，無從援用。(四)上訴人
    雖又稱果如檢舉人所指本金、利息內容，則本件借款之年利
    率為當時一般放款利率之8倍至9倍，殆無可能。惟查上訴人
    與洲玉公司間之借款數額，原不以抵押權設定契約書為唯一
    依據，於未設定抵押權之情形亦可能有其他借款，此自他項
    權利證明書顯示洲玉公司為上訴人設定之抵押權金額為8,00
    0,000元，無利息約定，清償日期則係依照各個債務契約分
    別約定，可見上訴人與洲玉公司之借貸關係不能僅依形式表
    象觀之，而上訴人始終未能提出事証說明其向洲玉公司取得
    前述款項之事由，空言否認，顯無可採。(五)上訴人曾於81年
    3月21日簽具收到洲玉公司81年3至8月利息，自難以該公司
    無帳載借支給付資料，即謂未取得系爭利息，上訴人主張均
    無可採。(六)從而被上訴人以上訴人有收取前開利息，與其配
    偶之薪資所得合計2,382,369元，併課上訴人81年度綜合所
    得稅，核定補徵稅額416,570元；並以其當年度所得未依所
    得稅法第71條規定自行辦理綜合所得結算申報，按有無扣繳
    憑單分別處0.4倍及1倍之罰鍰計403,900元，訴願決定予以
    維持，揆諸首開規定，均無違誤等由，駁回上訴人等於原審
    之訴。
四、上訴意旨復執前詞，並主張：(一)上訴人從未承認有系爭利息
    所得，被上訴人根據相關法律及證據原則，應對所指上訴人
    違章事實，負完全之舉證責任。是上開三張支票之兌領人雖
    為上訴人之二子，惟其款項究係本金或其他往來，借款之本
    金及利率若干？上開支票倘為利息款究為何期間之利息？借
    款本金與利率是否相當；又所稱九張支票，上訴人並未收到
    各該支票及作為利息之用，是洲玉公司有無開立各該支票、
    各該支票是否由洲玉公司交上訴人收受提領、有無兌現、如
    何證明係給付上訴人利息之用，均有待查明，否則自不能證
    明上訴人收有該數額之利息。原審無證據證明該三張支票是
    上訴人之利息所得，即採用內容不實而無根據之檢舉內容，
    為判決依據，實有違誤。為此訴請將原判決廢棄發回或改判
    。
五、本院按：租稅稽徵程序，稅捐稽徵機關雖依職權調查原則而
    進行，惟有關課稅要件事實，多發生於納稅義務人所得支配
    之範圍，稅捐稽徵機關掌握困難，為貫徹公平合法課稅之目
    的，納稅義務人負有稽徵程序之申報協力義務（司法院釋字
    第537號解釋意旨參照）。本件上訴人對於其於81年3月21日
    書立收到彭瑞彰交付洲玉公司81年3月至8月之利息之收據予
    彭瑞彰一事，於原審並不否認，並有該收據影本附卷可稽，
    又洲玉公司提供臺北縣三峽鎮○○段成福小段826之7地號土
    地及其上建物，設定抵押權予上訴人，抵押權金額為8,000,
    000元，無利息約定，清償日期則係依照各個債務契約分別
    約定，此亦有他項權利證明書為憑，由上開事証，已足認上
    訴人有借款予洲玉公司，並於收受洲玉公司上述6紙支票之
    利息無訛。另訴外人吳銘聲簽發，彭瑞彰背書之上述支票3
    紙，面額各250,000元，其中票號AB0000000號，兌領人為上
    訴人之子鄭博仁；票號AB0000000號及票號AB0000000號，兌
    領人均為上訴人之子鄭凱中，上訴人雖主張系爭3紙票據金
    額，係上訴人之二子與彭瑞彰之借貸，故由上訴人之子兌領
    ，與上訴人無關云云。然上訴人僅提示鄭博仁之存簿影本，
    參酌鄭博仁之郵政存簿儲金儲金簿及彰化商業銀行活期儲蓄
    存款存摺之資料，固有於78年3月30日提領300,000元及80年
    4月17日提領400,000元之記載，但此金額與上訴人於88年12
    月20日提出補充說明所稱其二子借款650,000元予彭瑞彰，
    已有未合，且又何以僅由鄭博仁之存摺內提領，而由鄭博仁
    、鄭凱中分別兌領﹖尚難僅憑上訴人所提鄭博仁之存摺，即
    認定上訴人之子鄭博仁、鄭凱中與彭瑞彰有借貸關係。此外
    ，上訴人又未能盡協力義務提出鄭博仁、鄭凱中確與彭瑞彰
    有借貸關係之相關事証以供被上訴人或原審調查，從而，被
    上訴人認此係上訴人與彭瑞彰之借貸關係，系爭3紙支票係
    上訴人收取後再交由其親人兌領，尚無違背經驗、論理法則
    。原審因將原決定及原處分均予維持，駁回上訴人之訴，核
    無違誤。上訴論旨，仍執前詞，指摘原判決違誤，求予廢棄
    ，難認有理由，應予駁回。
據上論結，本件上訴為無理由，爰依行政訴訟法第255條第1項、
第98條第3項前段，判決如主文。
中    華    民    國    94    年    10    月    13    日
                  第四庭審判長法  官　趙　永　康
                              法  官  鄭　淑　貞
                              法  官　黃　淑　玲
                              法  官　侯　東　昇
                              法  官　林　文　舟
以  上  正  本  證  明  與  原  本  無  異
中    華    民    國    94    年    10    月    13    日
　　　　　　　　　　　　　　　書記官　王　褔　瀛
